【裁判字號】    91,訴,581
【裁判日期】    920110
【裁判案由】    偽造文書等
【裁判全文】
臺灣臺北地方法院刑事判決                          九十一年度訴字第五八一號
    公  訴  人  臺灣臺北地方法院檢察署檢察官
    被      告  丙○○  男  四.
                丁○○  女  二.
    右二人共同  牛湄湄律師
    選任辯護人
    被      告  戊○○  男  三.
右列被告等因偽造文書等案件，經檢察官提起公訴（八十九年度偵字第一五九一九號
、八十九年度偵字第一六九０一號），本院判決如左：
    主    文
丙○○連續行使偽造私文書，足以生損害於他人，處有期徒刑壹年貳月。
丁○○、戊○○共同行使偽造私文書，足以生損害於他人，各處有期徒刑壹年。
    事    實
一、丙○○於民國八十五年十月二十五日，在臺北市○○區○○路四段六十之一號住
    處內，召集甲○○、乙○○、王明豐、陳玉春、陳玉蓮等人參加如附表一所示之
    民間互助會（有關該民間互助會之會期、會員人數、開標日期、每會金額，均詳
    如附表一），自任會首，每次開標日即在其上址住處開標，採內標制，即活會會
    員係以每會應繳會款扣除得標者所標之利息後繳納會款，欲標會者須以標單填寫
    金額及署名。詎料，丙○○於八十八年十一月間陷於經濟周轉困難之窘境，竟基
    於意圖為自己不法所有及行使偽造準私文書之概括犯意，自八十八年十一月間起
    ，利用會員未全數到場競標之機會，先後偽造甲○○、陳玉春、王明豐、乙○○
    、陳玉蓮等人載有競標利息之標單（未據扣案），參與競標而行使之，得標後即
    據以向該民間互助會之活會會員收取會款，足以生損害於甲○○、乙○○、王明
    豐、陳玉春、陳玉蓮等人及其他競標時仍為活會之會員，致該民間互助會之活會
    會員陷於錯誤而交付會款，連續向該次競標時仍為活會之會員詐騙財物（詐欺金
    額詳如附表二所示）。嗣因該民間互助會無故止會，經結算結果發現剩餘會數與
    活會數目不符，甲○○、乙○○、王明豐、陳玉春、陳玉蓮等人始知受騙。
二、丁○○、戊○○係夫妻關係，二人共同基於意圖為自己不法所有及行使偽造準私
    文書之犯意聯絡，於八十六年十一月二十日由丁○○、戊○○二人出面招募，以
    戊○○擔任會首，召集甲○○等人參加如附表三所示之民間互助會（有關該民間
    互助會之會期、會員人數、開標日期、每會金額，均詳如附表三），每次開標日
    即在丁○○、戊○○位在南投縣國姓鄉○○村○○路六號之住處開標，採外標制
    ，即未得標之活會會員每月應繳前揭固定金額，已得標之死會會員則繳交外加得
    標利息後之總額，欲標會者須以標單填寫金額及署名。丁○○、戊○○二人在八
    十七年七、八月間，利用會員未全數到場競標之機會，偽造甲○○載有競標利息
    之標單（未據扣案），參與競標而行使之，得標後即據以向該民間互助會之活會
    會員收取會款，另被告丁○○、戊○○二人則委由不知情之丙○○前往甲○○位
    在臺北市○○市○○路四十二巷二十九號住處收取會款，足以生損害於甲○○及
    其他競標時仍為活會之會員，致該民間互助會之活會會員陷於錯誤而交付會款，
    向該次競標時仍為活會之會員詐騙財物（詐欺金額詳如附表四所示）。嗣因該民
    間互助會於八十八年六月間無故止會，經結算結果發現剩餘會數與活會數目不符
    ，甲○○始知受騙。
三、案經甲○○、乙○○訴請臺北縣警察局新店分局報請臺灣臺北地方法院檢察署檢
    察官偵查起訴。
    理    由
一、右揭事實業據被告丙○○、丁○○、戊○○三人於本院九十二年一月二日審理時
    供承不諱，核與被害人甲○○、乙○○二人於偵查及本院調查時之指訴情節相符
    ，並經證人陳珠月子於偵查及本院調查時證述屬實，此外，復有互助會會單影本
    二紙在卷可按。堪認被告丙○○、丁○○、戊○○三人之自白核與事實相符，自
    得採為論罪之依據。本件事證已臻明確，被告丙○○、丁○○、戊○○三人右揭
    犯行均堪認定。
二、按我國民間互助會，係由會首招募會員參加所組成，每於標會時，通常由欲標取
    會款之會員，在空白紙條上，或僅書立其姓名、綽號及數字者，甚或祗書寫數字
    而未書立其姓名、綽號，另以上開言詞等方法表示係何會員所出具者，則依習慣
    或特約均足以辨明係該會員以所書寫數字為標息金額參加競標之標單，自應以私
    文書論（最高法院八十九年度台上字第一三一九號判決意旨參照）。核被告丙○○及丁○○、戊○○於標單上分別偽造如附表一及三所示被偽造會員之署名及標
    金，並據以行使，提出競標，足以生損害於如附表一及三所示被偽造會員，進而
    詐取他人財物之所為，均係犯刑法第三百三十九條第一項之詐欺取財罪、第二百
    十六條、第二百二十條第一項、第二百十條之行使偽造準私文書罪。又渠等偽造
    準私文書復持以行使，偽造準私文書之低度行為應為行使之高度行為所吸收，不
    另論罪。被告丁○○、戊○○二人就上揭詐欺取財及行使偽造準私文書之犯行，
    有犯意之聯絡及行為之分擔，均為共同正犯。被告丁○○、戊○○二人利用不知
    情之丙○○向被害人甲○○收取會款，為間接正犯。另被告丙○○、丁○○、戊○○三人每次偽造標單後向多數活會會員詐取財物，侵害多數人法益，係一行為
    觸犯數個相同行使偽造準私文書及詐欺取財罪名，為同種想像競合犯，應依刑法
    第五十五條之規定，從一重處斷。再被告丙○○先後多次行使偽造準私文書、詐
    欺取財之犯行，均時間緊接，所犯係構成要件相同之罪，顯均係基於概括犯意反
    覆為之，均應依連續犯之規定，分別以一罪論，並加重其刑。被告丙○○所犯連
    續行使偽造準私文書、連續詐欺取財及被告丁○○、戊○○所犯行使偽造準私文
    書、詐欺取財二罪間，均有方法結果之牽連關係，均為牽連犯，均應依刑法第五
    十五條之規定，從一重之連續行使偽造準私文書罪及行使偽造準私文書罪處斷。
    爰審酌民眾參與民間互助會，多為儲蓄或在有急需時得藉此籌措財源，被告丙○○、丁○○、戊○○三人為圖己利，竟冒用會員名義偽造載有競標利息之標單參
    與競標，詐取會款，致被害人甲○○、乙○○等人受有不貲之損害，並因此使多
    數活會會員多年省吃儉用之辛苦血汗錢，血本無歸，求償無門，致家庭因而陷入
    愁雲慘霧中，及其事後仍遲遲未與被害人甲○○、乙○○等人達成和解，獲得渠
    等之原諒，惟念被告三人犯罪後尚能坦承犯行，態度良好等一切情狀，分別量處
    如主文所示之刑。至供被告丙○○、丁○○、戊○○三人犯罪所用之冒用他人名
    義之標單，均於冒標後丟棄銷毀，此業據被告三人陳明在卷，既已滅失而未扣案
    ，該標單或其上之署名自無庸宣告沒收，附此敘明。
三、公訴意旨另以：被告丙○○與丁○○、戊○○三人共同基於意圖為自己不法所有
    及行使偽造準私文書之犯意聯絡，於八十六年十一月二十日由丁○○、戊○○二
    人出面招募，其中被害人甲○○則由被告丙○○向其招募，並以戊○○擔任會首
    ，召集被害人甲○○等人參加如附表三所示之民間互助會（有關該民間互助會之
    會期、會員人數、開標日期、每會金額，均詳如附表三），每次開標日即在丁○○、戊○○位在南投縣國姓鄉○○村○○路六號之住處開標，採外標制，即未得
    標之活會會員每月應繳前揭固定金額，已得標之死會會員則繳交外加得標利息後
    之總額，欲標會者須以標單填寫金額及署名。丁○○、戊○○二人在八十七年七
    、八月間，利用會員未全數到場競標之機會，偽造被害人甲○○載有競標利息之
    標單（未據扣案），參與競標而行使之，得標後即據以向該民間互助會之活會會
    員收取會款，而被告丙○○則向被害人甲○○詐稱其尚未得標而向其收取會款，
    足以生損害於被害人甲○○及其他競標時仍為活會之會員，致該民間互助會之活
    會會員陷於錯誤而交付會款，向該次競標時仍為活會之會員詐騙財物（詐欺金額
    詳如附表四所示）。嗣因該民間互助會於八十八年六月間無故止會，經結算結果
    發現剩餘會數與活會數目不符，被害人甲○○始知受騙。因而認被告丙○○與丁○○、戊○○共同涉犯有刑法第三百三十九條第一項之詐欺取財罪及同法第二百
    十六條、第二百二十條第一項、第二百十條之行使偽造準私文書罪嫌云云。
四、按犯罪事實應依證據認定之，無證據不得認定其犯罪事實；復不能證明被告犯罪
    者，應諭知無罪之判決，刑事訴訟法第一百五十四條、第三百零一條第一項分別
    定有明文。次按認定不利於被告之事實，須依積極證據，苟積極證據不足為不利
    於被告事實之認定，即應為有利於被告之認定，更不必有何有利之證據。另告訴
    人之指訴，係以使被告受刑事訴追為目的，是其陳述是否與事實相符，仍應調查
    其他證據以資審認。本件公訴人認被告丙○○涉犯有此部分詐欺取財及行使偽造
    準私文書罪嫌，無非以被害人甲○○之指訴為其主要論據。訊據被告丙○○則堅
    詞否認有何此部分犯行，辯稱：「附表三之民間互助會是丁○○、戊○○二人在
    南投召集的，我是代替他們在台北向被害人甲○○收取會款而已，他們冒標被害
    人甲○○的會，我並不知情，也沒有參與，因為丁○○、戊○○他們有跟我附表
    一之民間互助會，所以我代替他們向被害人甲○○收來的會款就抵銷他們要繳給
    我的會款。」等語。經查：同案被告丁○○於本院九十二年一月二日審理時到庭
    陳稱：「因為我有跟我父親即被告丙○○的會，所以被告丙○○向被害人甲○○
    收的會款，就直接抵銷我要交給被告丙○○的會款。我跟戊○○冒標被害人甲○○的會，被告丙○○並不知情。」，及同案被告戊○○亦於同日到庭供稱：「我
    與丁○○冒標被害人甲○○會的事情，被告丙○○當時並沒有在場，也沒有一起
    參與。」等情，核與被告丙○○前揭所辯相符，另參以被害人甲○○於本院九十
    一年十一月六日調查時到庭陳稱：「南投的會（即附表三之民間互助會）是被告
    丙○○向我招會，會單是他交給我的，會錢我也是交給被告丙○○。」等語，亦
    僅得證明被告丙○○有經手該互助會事宜，惟尚無從證明被告丙○○有共同冒標
    之情事。從而，尚難僅憑被害人甲○○前揭指述，即遽以推論被告丙○○涉犯此
    部分犯行。基此，被告丙○○前開所辯，應堪採信。此外，復查無其他積極證據
    足資證明被告丙○○有何公訴人所指之詐欺取財及行使偽造準私文書之犯行，揆
    諸首開法條及判例之說明，不能證明被告丙○○犯罪，原應為無罪之諭知，惟公
    訴人認此部分與前開有罪部分有連續犯之裁判上一罪關係，爰不另為無罪之諭知
    ，附此敘明。
據上論斷，應依刑事訴訟法第二百九十九條第一項前段，刑法第二十八條、第五十六
條、第二百十六條、第二百二十條第一項、第二百十條、第三百三十九條第一項、第
五十五條，罰金罰鍰提高標準條例第一條前段，判決如主文。
本案經檢察官陳錫柱到庭執行職務。
中      華      民      國    九十二    年      一月      十      日
                                臺灣臺北地方法院刑事第七庭
                                    法  官  蔡正雄
右正本證明與原本無異。
如不服本判決，應於判決送達後十日內向本院提出上訴狀(應抄附繕本)。告訴人
或被害人如對於本判決不服者，應具備理由請求檢察官上訴，其上訴期間之計算
係以檢察官收受判決正本之日期為準。
                                    書記官  黃秀琴
中      華      民      國    九十二    年      一      月     十三     日
附錄本案論罪科刑法條全文：
刑法第二百十六條：
行使第二百十條至第二百十五條之文書者，依偽造、變造文書或登載不實事項或使登
載不實事項之規定處斷。
刑法第二百二十條：
在紙上或物品上之文字、符號、圖畫、照像，依習慣或特約，足以為表示其用意之證
明者，關於本章及本章以外各罪，以文書論。
錄音、錄影或電磁紀錄，藉機器或電腦之處理所顯示之聲音、影像或符號，足以為表
示其用意之證明者，亦同。
稱電磁紀錄，指以電子磁性或其他無法以人之知覺直接認識之方式所製成之紀錄，而
供電腦處理之用者。
刑法第二百十條：
偽造、變造私文書，足以生損害於公眾或他人者，處五年以下有期徒刑。
刑法第三百三十九條：
一意圖為自己或第三人不法之所有，以詐術使人將本人或第三人之物交付者，處五年
  以下有期徒刑、拘役或科或併科一千元以下罰金。
二以前項方法得財產上不法之利益或使第三人得之者亦同。
三前二項之未遂犯罰之。
附表一：
┌────────┬─────┬────┬───────┬───────┐
│會期            │開標日期  │每會金額│冒標情形      │備註          │
├────────┼─────┼────┼───────┼───────┤
│八十五年十月二十│每月二十五│新臺幣（│甲○○一會、王│告訴人甲○○加│
│五日起至八十九年│日。      │下同）二│瀅晶一會、王明│入二會，尚有一│
│三月二十五日止。│          │萬元。  │豐一會、陳玉春│會活會。      │
│會員人數四十二員│          │        │一會、陳玉蓮一│告訴人乙○○加│
│。              │          │        │會。          │入一會，尚為活│
│                │          │        │冒標時間約在八│會。          │
│                │          │        │十八年十一月二│              │
│                │          │        │十五日起。    │              │
│                │          │        │競標利息約為三│              │
│      │          │        │千元。        │              │
└────────┴─────┴────┴───────┴───────┘
附表二：
┌──┬────┬─────┬───┬───┬─────────────┐
│編號│冒標時間│被冒標之活│競標利│受詐欺│詐  得  金  額  ＝        │
│    │        │會會員    │息    │之活會│(每會金額－競標利息)×活會│
│    │        │          │      │人數  │人數（須扣除會首、死會人數│
│    │        │          │      │      │，再加上前被冒標人數。    │
├──┼────┼─────┼───┼───┼─────────────┤
│一  │88.11.25│甲○○    │約3000│五人  │(00000-0000)x5=85000      │
│    │        │          │      │      │                          │
├──┼────┼─────┼───┼───┼─────────────┤
│二  │88.12.25│陳玉春    │同右  │四人  │(00000-0000)x(4＋1)       │
│    │        │          │      │      │=85000                    │
├──┼────┼─────┼───┼───┼─────────────┤
│三  │89.01.25│王明豐    │同右  │三人  │(00000-0000)x(3＋2)       │
│    │        │          │      │      │=85000                    │
├──┼────┼─────┼───┼───┼─────────────┤
│四  │89.02.25│乙○○    │同右  │二人  │(00000-0000)x(2＋3)       │
│    │        │          │      │      │=85000                    │
├──┼────┼─────┼───┼───┼─────────────┤
│五  │89.03.25│陳玉蓮    │同右  │一人  │(00000-0000)x(1＋4)       │
│    │        │          │      │      │=85000                    │
└──┴────┴─────┴───┴───┴─────────────┘
附表三：
┌────────┬─────┬────┬───────┬───────┐
│會期            │開標日期  │每會金額│冒標情形      │備註          │
├────────┼─────┼────┼───────┼───────┤
│八十六年十一月二│每月二十日│二萬元。│甲○○一會。  │告訴人甲○○加│
│十日起至八十八年│。        │        │冒標時間約在八│入二會，尚有一│
│十一月二十日止。│          │        │十七年七、八月│會活會。      │
│會員人數二十五員│          │        │。            │              │
│。              │          │        │競標利息不確定│              │
│                │          │        │。            │              │
└────────┴─────┴────┴───────┴───────┘
附表四：
┌──────┬────┬────┬──────────┬───────┐
│被冒標之活會│冒標時間│競標利息│詐 欺 金 額＝       │活會會員人數  │
│會員        │        │        │會款×活會人數＋    │              │
│            │        │        │會款×之前被冒標人數│              │
├──────┼────┼────┼──────────┼───────┤
│甲○○      │八十七年│不確定  │20000元x16人或17人  │16人或17人    │
│            │七、八月│        │＝320000元或340000  │              │
└──────┴────┴────┴──────────┴───────┘


司法院資訊處製作；財團法人民間司法改革基金會備份。
